【裁判字號】    99,訴,283
【裁判日期】    991025
【裁判案由】    分割共有物
【裁判全文】
臺灣屏東地方法院民事判決               99年度訴字第283號
原      告  戊○○
訴訟代理人  孔福平律師
被      告  庚○○
            子○○
            癸○○
            丑○○
上  一  人
訴訟代理人  未○○
被      告  寅○○
            辛○○
            己○○
            巳○○
                        巷17弄37號
            午○○
            卯○○
                        5樓
            辰○○
                        2樓
            壬○○
上  一  人
法定代理人  甲○○
被      告  丁○○
            乙○○
            丙○○
上列當事人間請求分割共有物事件，本院於民國99年10月11日言
詞辯論終結，判決如下：
    主  文
兩造共有坐落屏東縣長治鄉○○段一一二六地號、地目旱、面積
一三二八六‧○六平方公尺土地，依下列方法分割：如附圖所示
編號Ａ部分面積三二○九‧四二平方公尺分歸被告寅○○、丙○○按應有部分各一四四分之三十六，被告辛○○、己○○、巳○○、午○○按應有部分各一四四分之十二，被告卯○○、辰○○
、壬○○按應有部分各一四四分之四，被告丁○○、乙○○按應
有部分各一四四分之六保持共有；如附圖所示編號Ｂ部分面積三
二○九‧四二平方公尺分歸原告及被告庚○○按應有部分各二分
之一保持共有；如附圖所示編號Ｃ部分面積三二○九‧四二平方
公尺分歸被告丑○○取得；如附圖所示編號Ｄ部分面積三二○九
‧四二平方公尺分歸被告子○○、癸○○按應有部分各二分之一
保持共有；如附圖所示編號Ｅ部分面積四四八‧三八平方公尺由
兩造按原應有部分比例保持共有。
訴訟費用由兩造按原應有部分比例負擔。
    事實及理由
一、本件被告庚○○、癸○○、辛○○、己○○、巳○○、午○○、卯○○、辰○○、壬○○、乙○○、丙○○，經合法通
    知均未於最後言詞辯論期日到場，核無民事訴訟法第386 條
    各款所列情形，爰依原告聲請，由其一造辯論而為判決。
二、原告主張：坐落屏東縣長治鄉○○段1126地號、地目旱、面
    積13286.06平方公尺之土地（下稱系爭土地）為兩造所共有
    ，應有部分如附表所示。系爭土地並無因使用目的不能分割
    之情形，共有人間亦無就系爭土地約定不得分割，且兩造未
    能協議分割系爭土地，爰提起本件訴訟，請求判決分割等語
    。並聲明：如主文所示。
三、被告子○○、丑○○、寅○○到場陳述：同意原告主張之分
    割方法等語。被告庚○○、癸○○雖未於最後言詞辯論期日
    到場，惟據其以前到場亦陳述：同意原告主張之分割方法等
    語。被告丁○○到場則稱：系爭土地原係祭祀公業財產，但
    是祭祀公業管理員即被告子○○沒有經過全體派下員的同意
    就辦理解散登記，伊不同意原告主張之分割方法等語。其餘
    被告經合法通知均未於言詞辯論期日到場，亦未提出書狀作
    任何聲明或陳述。
四、按各共有人，除法令另有規定外，得隨時請求分割共有物；
    分割之方法不能協議決定，或於協議決定後因消滅時效完成
    經共有人拒絕履行者，法院得因任何共有人之請求，命為下
    列之分配：以原物分配於各共有人。但各共有人均受原物
    之分配顯有困難者，得將原物分配於部分共有人。原物分
    配顯有困難時，得變賣共有物，以價金分配於各共有人；或
    以原物之一部分分配於各共有人，他部分變賣，以價金分配
    於各共有人。以原物為分配時，如共有人中有未受分配，或
    不能按其應有部分受分配者，得以金錢補償之。以原物為分
    配時，因共有人之利益或其他必要情形，得就共有物之一部
    分仍維持共有，民法第823 條第1 項前段、第824 條第2 項
    、第3 項、第4 項分別定有明文。再按，分割共有物之訴，
    法院就其分割方法，固有依民法第824 條所定之分配方法，
    命為適當分配之自由裁量權，而不受任何共有人主張之拘束
    ，然其分割方法仍以適當為限，故法院應依共有物之性質、
    價值，斟酌各共有人之利害關係，其使用之狀況及當事人之
    意願，分割後之經濟效用，符合公平經濟原則，並兼顧全體
    共有人之利益，而為公平之分割。經查，原告主張系爭土地
    為兩造共有，應有部分如附表所示，業據其提出土地登記謄
    本、地籍圖謄本各1 份為證，被告丁○○雖抗辯系爭土地原
    係祭祀公業財產，但被告子○○沒有經過全體派下員的同意
    就辦理解散登記等語，惟為原告所否認，觀之系爭土地登記
    謄本所載，縱然系爭土地原為祭祀公業財產，兩造業已因解
    散登記而回復分別共有狀態，按土地法第43條規定：「依本
    法所為之登記，有絕對效力」，且系爭土地依其使用目的既
    無不能分割之情形，共有人間亦未以契約訂有不分割之限制
    ，復無法協議分割系爭土地，則本院自應就土地登記謄本所
    載應有部分比例定其分割方法。又每宗耕地分割後每人所有
    面積未達0.25公頃者，不得分割，但本條例89年1 月4 日修
    正施行前之共有耕地，得分割為單獨所有；前項第3 款及第
    4 款所定共有耕地，辦理分割為單獨所有者，應先取得共有
    人之協議或法院確定判決，其分割後之宗數，不得超過共有
    人人數，農業發展條例第16條第1 項第4 款及第2 項設有明
    文。本件系爭土地雖為依區域計劃法劃定為一般農業區之農
    牧用地，屬於農業發展條例第3 條第11款所定之耕地，惟系
    爭土地既原為祭祀公業財產，為農業發展條例89年1 月4日
    修正施行前所共有之耕地，自不受該條例面積未達0.25公頃
    ，不得分割之限制。次查，系爭土地雖未臨路，惟形狀尚屬
    方整，土地上並植有檳榔等農作物等情，業經本院會同屏東
    縣屏東地政事務所人員至現場履勘屬實，製有勘驗筆錄與複
    丈成果圖各1 份可稽（本院卷第87-92 頁）。又系爭土地除
    被告壬○○、丁○○、乙○○及午○○外，業經其餘共有人
    訂有分管契約，此有分管契約1 份可憑（本院卷第10-13 頁
    ）。本院審酌系爭土地為農牧用地，不宜細分，以免妨礙農
    耕，且系爭土地未臨道路，宜保留附圖所示編號E 部分土地
    由兩造維持共有作為通路，以便將來取得或通行鄰近土地以
    達道路所需，復參酌上開經共有人應有部分合計逾2/3 訂立
    分管契約之事實及到場共有人多數之意願，認原告主張之分
    割方法，已兼顧公平及土地經濟效益，應屬公允之分割方法
    。
五、綜上所述，原告本於共有物分割請求權，求為裁判分割，於
    法有據，本院審酌原告所主張之分割方法，尚屬公允適當，
    已如前述，爰判決如主文所示。
六、按分割共有物之訴，核其性質，兩造本可互換地位，原告提
    起本件訴訟於法雖屬有據，然被告之應訴乃法律規定所不得
    不然，是本件訴訟費用應由兩造依附表所示應有部分比例負
    擔始為公允。
七、訴訟費用負擔之依據：民事訴訟法第80條之1 。
中    華    民    國    99    年    10    月    25    日
                        民事第二庭  法  官    陳威宏
正本係照原本作成。
如對判決上訴，須於判決送達後廿日內向本院提出上訴狀，其未
表明上訴理由者，應於提出上訴後二十日內向本院補提理由書狀
（均須按他造當事人之人數附繕本）。
如委任律師提起上訴者，應一併繳納上訴審裁判費。
中    華    民    國    99    年    10    月    27    日
                                    書記官    陳勃諺
 附表
┌──┬──────┬─────┬───────────┐
│編號│共  有  人  │應有部分  │備                  註│
├──┼──────┼─────┼───────────┤
│ 1  │寅○○      │   1/16   │                      │
├──┼──────┼─────┼───────────┤
│ 2  │辛○○      │   1/48   │                      │
├──┼──────┼─────┼───────────┤
│ 3  │己○○      │   1/48   │                      │
├──┼──────┼─────┼───────────┤
│ 4  │巳○○      │   1/48   │                      │
├──┼──────┼─────┼───────────┤
│ 5  │午○○      │   1/48   │                      │
├──┼──────┼─────┼───────────┤
│ 6  │卯○○      │   1/144  │                      │
├──┼──────┼─────┼───────────┤
│ 7  │辰○○      │   1/144  │                      │
├──┼──────┼─────┼───────────┤
│ 8  │壬○○      │   1/144  │                      │
├──┼──────┼─────┼───────────┤
│ 9  │丁○○      │   1/96   │                      │
├──┼──────┼─────┼───────────┤
│ 10 │乙○○      │   1/96   │                      │
├──┼──────┼─────┼───────────┤
│ 11 │丙○○      │   1/16   │                      │
├──┼──────┼─────┼───────────┤
│ 12 │丑○○      │   1/4    │                      │
├──┼──────┼─────┼───────────┤
│ 13 │子○○      │   1/8    │                      │
├──┼──────┼─────┼───────────┤
│ 14 │癸○○      │   1/8    │                      │
├──┼──────┼─────┼───────────┤
│ 15 │戊○○      │   1/8    │                      │
├──┼──────┼─────┼───────────┤
│ 16 │庚○○      │   1/8    │                      │
└──┴──────┴─────┴───────────┘

司法院資訊處製作；財團法人民間司法改革基金會備份。
